臺灣屏東地方法院民事判決　九十一年度簡上字第六八號
　　上　訴　人　丙○○
　　　　　　　　丁○○
　　訴訟代理人　甲○○
　　被上訴　人　乙○○
　　　　　　　　戊○○
右當事人間請求拆屋還地事件，上訴人對於中華民國九十一年五月十三日本院潮州簡
易庭九十一年度潮簡字第一二七號第一審判決提起上訴，本院判決如左：
    主      文
上訴駁回。
第二審訴訟費用由上訴人負擔。
    事實及理由
一、上訴人起訴主張：坐落屏東縣佳冬鄉○○段六六一地號土地（下稱系爭土地）為
    上訴人、被上訴人乙○○及訴外人邱陳平所共有（應有部分各為：邱陳平、乙○○各九分之一，丙○○九分之六，丁○○九分之一），惟乙○○未經全體共有人
    之同意，占用系爭土地興建如附圖所示六六一—Ａ磚造瓦房（面積二三點七四平
    方公尺，下稱系爭房屋），並將系爭房屋賣予訴外人楊興福即被上訴人戊○○之
    父親，現由戊○○繼受楊興福之權利而占有使用系爭土地及系爭房屋。爰依據無
    權占有之法律關係，請求被上訴人應將系爭土地上如附圖六六一—Ａ部分面積二
    三點七四平方公尺之磚造瓦房及如附圖六六一—Ｂ部分面積五點八六平方公尺之
    鐵皮屋、鐵皮水塔拆除，並將系爭土地返還邱鎮山等全體共有人（原審判決戊○○應將系爭土地如附圖六六一—Ｂ部分面積五點八六平方公尺之鐵皮屋、鐵皮水
    塔拆除，並將土地交還邱鎮山等全體共有人，並駁回上訴人其餘之訴。戊○○及
    上訴人就其敗訴部分，未聲明不服，已確定）。於本院聲明：(一)原判決不利於上
    訴人部分廢棄。(二)右廢棄部分，被上訴人應將系爭土地如附圖所示六六一—Ａ部
    分土地返還上訴人及乙○○、邱陳平。
二、乙○○則以：系爭土地係訴外人邱和尚於民國四十六年六月間，與上訴人之父親
    甲○○及其他全體繼承人就被繼承人邱和尚之全部財產曾訂定分家鬮書而協議分
    別占用，當時系爭土地雖為邱和尚之名義，但各繼承人已依分家鬮書內容而分別
    占用土地，再系爭房屋是被繼承人去世後才蓋的，其餘繼承人間均無意見，所以
    其有權出售，但因當時系爭土地尚未辦理分割登記，所以無法辦理移轉登記予楊
    興福等語置辯。於本院聲明：上訴駁回。
三、戊○○則以：系爭土地及系爭房屋係伊父親楊興福於五十七年間向乙○○購買，
    而乙○○出賣系爭土地係依據分家鬮書所分管之土地，且係在分家鬮書訂定後才
    在系爭土地上興建系爭房屋，則乙○○依據分家鬮書在系爭土地上興建房屋，並
    非無權占有。又伊父親係向乙○○購買其分管部分，自屬有權占有，伊再依據繼
    承之法律關係，繼受其父親之權利，是伊占有使用系爭土地及系爭房屋，自屬有
    正當權源等語。於本院聲明：上訴駁回。
四、上訴人主張系爭土地現為上訴人及乙○○、邱陳平所分別共有及系爭房屋為乙○○所興建，現由戊○○占有使用等情，業據上訴人提出系爭土地登記謄本一份為
    證，且為被上訴人所不爭執，此部分堪信為真實。至上訴人主張乙○○未經全體
    共有人同意，即擅自興建系爭房屋，戊○○未經全體共有人同意即占用系爭房屋
    ，被上訴人均為無權占有云云，被上訴人則以前情置辯。
五、邱和尚之全體繼承人於四十六年六月間，就邱和尚之全部財產所訂定之分家鬮書
    究竟有無效力？
  (一)按民法第八百十八條規定：各共有人按其應有部分，對於共有物之全部，有使用
    、收益之權。而共有人就共有物之全部劃定範圍，各自占用共有物之特定部分而
    為管理者，為共有物之分管契約，自非法所不許。本件乙○○抗辯邱和尚之全體
    繼承人於四十六年六月間，已就邱和尚之全部財產訂定分家鬮書一事，業據乙○○提出分家鬮書影本一份（見原審卷第五一頁）為證。且於原審經證人邱陳平到
    庭證稱：「（就系爭土地房子，於興建時已否分割？）已協議好，但尚未分割。
    而興建房子時，大家兄弟也都有同意，而有分家鬮書也是事實，也有照分家鬮書
    去做（見原審卷第八五頁）」。又上訴人之父親即其訴訟代理人甲○○（即邱和
    尚之共同繼承人）於本院九十一年七月十六日調查時亦自承：當初分家鬮書是經
    過地方公正人士公證及我們兄弟同意，當初協議分家確實有同意被上訴人乙○○
    可以蓋房子，但是沒有表示要蓋多大等語（見本院卷第二四頁）。是乙○○抗辯
    已於四十六年六月間就被繼承人邱和尚之財產如何分管一事訂定分家鬮書，由全
    體繼承人就被繼承人之全部財產劃定範圍，各自占有共有物之特定部分及系爭房
    屋係經過其他兄弟同意始為興建等情堪信為真實。雖於四十六年六月間甲○○、
    乙○○等全體繼承人，尚非屬共有人，依法應無就共有物訂定分管契約之權利，
    惟全體繼承人預先於尚未繼承成為共有人前，即就渠等將來繼承之共有物成立分
    管協議，此部分應可視為共有物之分管契約之預約，即當邱和尚之全體繼承人於
    邱和尚於五十二年九月二十二日死亡，繼承成為共有人後再依照當時訂立之分管
    契約而就共有物之全部劃定範圍，各自占用共有物之特定部分而管理者，亦無不
    法。
  (二)至上訴人主張分家鬮書未顧及其他女性繼承人之權利，並侵害其特留分，故該分
    家鬮書已無適用之餘地云云。惟查就兩造所訂定之分家鬮書內容可知，立分家鬮
    書人即被繼承人邱和尚本僅就其全體繼承人中之男性繼承人（共六房）加以分配
    邱和尚之全部財產，其餘女性繼承人則均未加入分配；且四十六年六月間訂定分
    家鬮書時並經公正人士公證，當時甲○○及其他女性繼承人就此部分均無提出異
    議。又共有物分管之約定，本不以訂立書面為要件，倘共有人間實際上劃定使用
    範圍，對各自占有管領之部分，互相容忍，對於他共有人使用、收益，各自占有
    之土地，未予干涉，已歷有年，即應認有默示分管契約之存在。兩造間就被繼承
    人之全部財產已於四十六年六月間成立分管契約之預約，嗣於五十二年九月二十
    二日邱和尚死亡後，由乙○○、甲○○及其他四名男性繼承人依據該預約之分家
    鬮書，共同分管被繼承人之全部財產，至今已經四十餘年，而其他女性繼承人迄
    今亦未對於他共有人使用、收益加以干涉。且甲○○於本院言詞辯論時亦自承：
    於六十七年有經過其他兄弟姊妹之同意，將被繼承人之其中一筆土地所有權移轉
    登記予伊等語。則依據甲○○所言，其他全體繼承人均同意將該筆土地之所有權
    移轉登記予伊一節，亦足以推知全體繼承人均同意依照分家鬮書之約定，將被繼
    承人之全體財產依據分家鬮書之約定加以分管。是本件應認全體繼承人（包括其
    餘女性繼承人）均已同意或默示分管契約之存在。再分管契約本係就共有物之全
    部劃定範圍，各自占用共有物之特定部分而為管理，系爭土地既已協議分管予乙○○，乙○○對於系爭土地本有占有管理之權利。是上訴人主張分鬮書因未顧及
    女性繼承人之權利，並侵害其特留分，應為無效云云，並不足採。
  (三)上訴人又以被繼承人邱和尚生前未將系爭土地過戶予乙○○，則系爭土地當然仍
    應為全部繼承人所有，並非乙○○一人所有，乙○○於系爭土地過戶前，僅得請
    求被繼承人或其他應繼承人將土地過戶，惟至今已經四十年，縱使乙○○請求履
    行，被繼承人及其他繼承人均得主張時效抗辯云云。惟按共有人徵得其他共有人
    全體同意即可對共有物之特定部分占用收益。而分管契約係就共有物之全部劃定
    範圍，各自占用共有物之特定部分而為管理者，且共有物分管後，共有人雖維持
    共有之關係，但得依分管內容就共有物之分管部分，為使用、收益及管理業如前
    述。是乙○○於五十二年九月二十二日被繼承人邱和尚死亡後，其繼承人依該分
    家鬮書之預約履行分管契約後，即對於其分管部分即系爭土地有使用、收益及管
    理之權利，並無須以辦理移轉所有權登記為要件，上訴人前開主張，均屬無據，
    委無足採。
六、戊○○是否有權占有使用系爭房屋？
  (一)按共有人就共有物之全部劃定範圍，各自占用共有物之特定部分而為管理者，為
    共有物之分管契約，乙○○對於系爭土地即係依據分管契約而取得管理、收益及
    使用之權利，已如前述。又共有人於分管範圍，對於共有物有使用收益之權，固
    非無權占有，即共有人將自己分管範圍，同意他人使用收益者，該他人亦非無權
    占有。經查，本件乙○○於四十六年就系爭土地成立分管契約之預約，嗣於五十
    二年九月二十二日邱和尚死亡後，由乙○○、甲○○及其他四名男性繼承人依據
    四十六年六月間預先成立之分家鬮書，共同分管邱和尚之全部財產，乙○○並經
    其他兄弟之同意後，始於其分管之系爭土地上興建系爭房屋，已如前述。嗣將系
    爭土地及系爭房屋房屋於五十七年三月十六日賣予楊興福，嗣楊興福死亡後，再
    由戊○○因繼承法律關係，繼受取得楊興福之權利，系爭房屋現由戊○○占有使
    用中等情，業據戊○○提出買賣契約書影本一紙（見原審卷第二一頁）在卷足憑
    ，並經原審法院勘驗屬實，（見原審卷第三七至三九頁）此部分堪信為真。則依
    前揭說明，乙○○於分管後，對於分管範圍，同意楊興福使用收益者，楊興福並
    非無權占有，而戊○○又繼受楊興福之權利，亦非無權占有。
  (二)至上訴人主張分管契約為債權契約，僅得約束契約當事人，上訴人逐年取得系爭
    土地所有權，並未與被上訴人有何分管協議，上訴人亦不知乙○○於系爭土地上
    興建系爭房屋，並無同意乙○○興建系爭房屋，上訴人為善意受讓云云。按釋字
    三四九號之解釋，固認為最高法院四十八年度台上字第一○六五號判例之見解即
    「共有人於與其他共有人訂立共有物分割或分管之特約後，縱將其應有部分讓與
    第三人，其分割或分管契約，對於受讓人仍繼續存在」，在應有部分之受讓人若
    不知悉有分管契約，亦無可得而知之情形，如使受讓人仍受讓與人所訂分管契約
    之拘束，有使善意第三人受不測損害之虞，與憲法保障人民財產權之意旨有違，
    該判例在此範圍內，嗣後應不再援用。然由釋字第三四九號解釋理由書可知，如
    該分管契約之事實為第三人「明知」或「可得而知」，縱該分管契約為債權之契
    約，其契約內容仍非不得對第三人發生法律之效力，故依釋字第三四九號之意，
    僅有在應有部分之受讓人不知悉分管契約或無從知悉該分管契約時，始排除最高
    法院四十八年台上字第一○六五號判例之適用，核先敘明。
  (三)本件上訴人雖非原分管契約之當事人，然而分管契約之當事人甲○○（上訴人之
    訴訟代理人）為上訴人之父親，系爭土地於四十六年六月間即預約協議分管業如
    前述，又甲○○於原審九十一年三月二十五日調解時自承系爭房屋於四十六年六
    月間分家鬮書訂立時尚未興建，於五十二年邱和尚過世後，乙○○始為興建系爭
    房屋等語（見原審卷第六八頁），此亦與乙○○之抗辯相符堪信為實。且甲○○
    於本院言詞辯論時自認：渠等住在系爭土地附近，於二十年前到台北，當時上訴
    人丙○○為大學生（二十八歲）、丁○○為大專生（十八歲）等語（見本院卷第
    九四頁）。惟觀之上訴人與甲○○為父子關係，關係密切不可分，又上訴人離開
    時均為有智識之成熟男子，系爭土地係於四十六年六月間經過預約協議分管後，
    乙○○於五十二年九月二十二日邱和尚死亡後，經過其他兄弟同意履行該預約成
    立分管契約，方在系爭土地上興建系爭房屋。當時上訴人即居住在系爭房屋附近
    ，系爭土地又為上訴人之父親甲○○於四十六年六月間參與協議預約分管及系爭
    房屋為上訴人之父親同意興建而來，上訴人豈有不知之可能？縱使上訴人主張其
    等非明知，惟系爭房屋既在上訴人居所附近，系爭房屋又自五十二年後即存在系
    爭土地上，是上訴人等對於系爭房屋存在一事亦屬可得而知。復觀之丙○○取得
    系爭土地之應有部分，其登記原因為買賣，衡諸常情，其購買土地應就系爭土地
    上是否有其他建物，加以特別注意，本無可能連系爭土地上有系爭房屋存在均不
    知情。綜上，上訴人就該分管契約已處於知悉或可得而知之狀態，故而該分管契
    約之效力自應及於上訴人，上訴人既應受分管契約之拘束，上訴人主張分管契約
    為債權契約，不得對抗上訴人云云，並無可採。
  (四)綜上所述，戊○○占有系爭土地及系爭房屋為有正當權利，並非無權占有，是上
    訴人主張戊○○為無權占有，應將系爭土地如附圖六六一—Ａ部分土地返還上訴
    人及乙○○、邱陳平，為無理由，應予駁回。
七、至上訴人主張乙○○無權占有部分：按民法第七百六十七條所謂無權占有，係指
    於所有人行使請求權時，無正當之權利而占有其物，或雖有占有之權利而其權利
    已歸消滅而言。經查，本件系爭土地及系爭房屋房屋係乙○○於五十七年三月十
    六日即賣予楊興福，嗣楊興福死亡後，由戊○○繼受取得占有使用權利，現由戊○○占有使用中，此為兩造所不爭執，業據戊○○提出買賣契約書影本一紙，並
    經原審法院勘驗屬實。是上訴人雖聲明乙○○無權占有，請求乙○○應將系爭土
    地如附圖六六一—Ａ部分土地返還上訴人及乙○○、邱陳平，惟乙○○既非占有
    系爭房屋及土地之人，即與前開規定不符，則上訴人此部分主張顯無理由，應予
    駁回。
八、綜上所述，本件上訴人主張被上訴人為無權占有之事實，為不足採，被上訴人抗
    辯其等為有權占有之事實自屬可信。從而，上訴人主張本於無權占有之法律關係
    ，請求被上訴人應將系爭土地如附圖六六一—Ａ部分土地返還上訴人及乙○○、
    邱陳平，為無理由，不應准許。原審為上訴人敗訴之判決，理由雖有不同，但結
    論尚無不當。上訴意旨指摘原判決不當，求予廢棄改判，為無理由，應予駁回其
    上訴。
九、據上論結，本件上訴為無理由，依民事訴訟法第四百四十九條第一項、第二項、
    第七十八條，判決如主文。
中　　　華　　　民　　　國　　九十一　　年　　　 十　　　月　　   二　　日
                                    臺灣屏東地方法院民事第一庭
~B審判長法官　羅心芳
~B法      官　周群翔
~B法      官　許蓓雯
右為正本係照原本作成。
本判決不得上訴。
~B法院書記官  黃佳惠
中　　　華　　　民　　　國　　九十一　　年　　　十　　　　月　　　二　　日
